【裁判字號】    94,訴易,37
【裁判日期】    950411
【裁判案由】    侵權行為損害賠償
【裁判全文】
臺灣高等法院民事判決                  94年度訴易字第37號
原      告  乙○○
訴訟代理人  徐揆智律師
            林幸慧律師
被      告  丁○○
訴訟代理人  張玉希律師
            韓世祺律師
上列當事人間因侵權行為損害賠償事件，原告提起刑事附帶民事
訴訟，經本院刑事庭移送前來（94年度附民字第131號），本院
於95年3月28日言詞辯論終結，判決如下：
    主      文
被告應給付原告新臺幣十九萬零三百四十八元，及自民國九十四
年十月十四日起至清償日止，按年息百分之五計算之利息。原告
其餘之訴駁回。
訴訟費用由被告負擔百分之十三，餘由原告負擔。
    事實及理由
一原告起訴主張：伊為計程車司機，於民國93年9月2日上午11時
  50分許，將其所有512-CH營業小客車停靠臺北市○○路363號
  前，俾搭載乘客轉搭飛狗巴士。於伊下車至店家購買礦泉水出
  來後，發現伊計程車前後各停一部飛狗公司巴士，車前由被告
  駕駛之巴士橫向停車，刻意阻擋伊計程車駛離現場，伊乃按喇
  叭請求讓路，詎被告口出三字經，下車與伊理論，伊以「年輕
  人不要罵人難聽」等語相勸，被告未予置理反出拳毆打伊，致
  伊頭部、左眼眶部、右側臉頰等處受傷；被告駕車離去時，又
  以大客車車尾擦撞伊計程車車頭，致車左前保險桿鈑金凹陷、
  烤漆脫落、旗桿毀壞。伊支出汽車修理費新臺幣（下同）
  7,500元、醫藥費8,955元、並受有喪失、減少勞動能力78,700
  元、1,266,527元、精神慰撫金10萬元之損害，以上合計
  1,447,727元。爰依侵權行為損害賠償之法則，求為命被告如
  數給付，及自起訴狀繕本送達翌日起加計法定遲延利息之判決
  。
  被告則以：伊係正當防衛，依法不負損害賠償之責，伊就原告
  車損無任何故意或過失，且修理費應扣除折舊費用；伊否認原
  告喪失、減少勞動能力損失部分之主張，原告傷勢僅皮外傷，
  不得請求精神慰撫金；縱認伊須負損害賠償，亦有過失相抵之
  適用云云，資為抗辯。
二原告主張前揭事實，提出診斷證明書、臺北市駕駛員職業工會
  函、估價單等件為證。被告否認傷害原告、毀損原告之計程車
  ，辯稱傷害部分係正當防衛，並舉證人丙○○為證；另其因視
  野過高無法看到原告之計程車，致行駛間過失擦撞原告車輛，
  且因原告違規停車始造成損壞，此為一般交通事件，其非故意
  毀損原告之車輛云云。然查被告於臺灣臺北地方法院刑事庭94
  年度易字第385號被訴傷害等案件（下稱刑事案件）時已自白
  ：「我承認互毆的部分」、「我承認檢察官所起訴之犯罪事實
  」在卷（筆錄影本見本院卷第55、66頁）。證人丙○○到場雖
  證稱：「我只看到被告推原告，因原告咬住被告，被告就一直
  推原告，我沒有看到被告打原告」云云（本院卷第103頁），
  然丙○○初稱「兩造是為了停車問題吵架，被告有些激動，手
  就伸出來，原告就咬被告」屬實（本院卷第100頁），核丙○
  ○所稱「被告‧‧‧手就伸出來」，與原告前揭「被告出拳毆
  打伊」之主張相符，是丙○○之證言無由證明被告係因正當防
  衛而毆打原告，該證言自難作為有利於被告認定之依據。另被
  告於刑事案件除為上開自白外，並稱：「乙○○是停在我的右
  後方，侵犯到我的路權，我當時以為我可以過，我不知道右後
  方去掃到他的車尾‧‧‧」等語（本院卷第74頁）。而被告於
  擬駕車離去前已毆打原告，致原告受有前開傷勢，其於傷害原
  告後離去時，明知原告車停放該處，自可預見逕行行駛有損壞
  該車之可能，仍故意強行通過，再佐以被告駕駛之車輛係大型
  飛狗巴士，與原告所駕駛者為計程車（小客車）以觀，被告故
  意強行駕車擦撞原告之車輛，使原告車輛左前方、前保險桿、
  左前旗杆損壞，有估價單在卷可參，再被告亦坦承其擦撞乙○
  ○之車輛造成旗杆及相關部位損壞（本院卷第72頁），核被告
  所為自係故意毀損原告之車輛。另被告因前述傷害、毀損事實
  ，經臺灣臺北地方法院94年7月29日94年度易字第385號刑事判
  決各判處有期徒刑4月、3月，如易科罰金，均以銀元300元折
  算一日，應執行有期徒刑5月，如易科罰金，以銀元300元折算
  一日，並經本院刑事庭94年10月18日94年度上易字第1452 號
  刑事判決上訴駁回確定，已據本院審閱該刑事卷宗屬實，被告
  上開辯解均無足採，原告前開主張被告傷害、毀損之侵權行為
  事實洵堪認定。
三被告不法侵害原告之身體、毀損原告之物，既經認定，自應負
  賠償責任。茲所應審酌者，為原告所得請求被告賠償之金額，
  爰分述之：
  (一)汽車修理費7,500元部分：
    1.原告主張其支出修理費7,500元，提出估價單1紙為證。被
      告雖否認該估價單之真正，然據證人即掣發該估價單欣慶
      汽車有限公司之負責人甲○○到場證稱：「（職業？）經
      營欣慶汽車有限公司，從事汽車保養，我是負責人」、「
      〔（提示本院卷第9頁估價單）此估價單是否欣慶汽車有
      限公司開具？）是我本人開具的。估價單上之日期是車子
      修好時所開的日期，並非車子發生損壞日期」、「（估價
      單所載品名就是損壞的部分？）是的」、「（7,500元內
      工資、零件金額各為多少？）零件只有旗桿700元，其他
      都是工資」、「〔（提示車損照片）照片所示車子是否當
      時你所修？）是的」、「（當時車損狀況是否如照片所示
      ？）是，就是照片這個樣子」、「（7,500元有無更新保
      養部分？）沒有，都是車損」在卷（本院卷第113-114頁
      ），是原告確因其車輛被毀損支出修理費7,500元，且其
      中6,800元為工資。
    2.被告辯稱原告支出之修理費應扣除折舊等語。按物被毀損
      時，被害人依民法第196條請求賠償物被毀損所減少之價
      額，得以修復費用為估定之標準，但以必要者為限，如修
      理材料以新品換舊品，應予折舊，另工資無折舊問題，是
      原告支出之修理費須扣除折舊者僅零件700元部分。查原
      告車輛係計程車，屬運輸業用客車，其耐用年數為4年（
      本院卷第155頁），又該車出廠年月為93年2月〔西元2004
      年2月（本院卷第163頁）〕，計算至93年9月2日被毀損日
      之折舊為82元〔700-700/4+1(殘價)＝560 ，560÷4×7÷
      12＝82，元以下四捨五入〕，原告得請求之零件費用為
      618元 (700-82＝618)，加上鈑金等工資6,800元，原告得
      請求之修理費為7,418元（618+6,800＝7,418）。
  (二)喪失勞動能力損失78,700元部分：
    1.原告受傷後，經國軍松山醫院（下稱松山醫院）醫師囑言
      ：「1.病患於93.09.02日‧‧‧外科驗傷，並接受傷口處
      理。2.門診追蹤複查」、「於94.09.07日來院門診，主訴
      仍有頭痛之情形」（本院附民卷第5、6頁），參酌松山醫
      院病歷摘要記錄：「病患於93.9.2.至本院急診室求診時
      ‧‧‧，右臉兩處傷口各為02.*0.2公分，左側眼眶周圍
      兩處紅腫，各為5.5*1.5公分及1*1公分，頭皮兩處血腫各
      為2*2公分及4*3公分，診斷為頭部及臉部挫傷，94.9.7.
      因反覆頭痛至門診求診，診斷為腦震盪後遺症，有可能造
      成影響擔任職業司機之工作，建議定期門診追蹤治療」（
      本院卷第119頁）。被告雖辯稱該病歷摘要記錄醫師為曾
      昌和，診斷證明書醫師為林致穎、朱大同，該病歷摘要記
      錄不實云云，然查曾昌和為主治醫師，林致穎、朱大同為
      診治醫師，本不相同，被告以上開辯解否認病歷摘要記錄
      之真正，非屬可採。
    2.查原告為計程車司機，計程車為大眾運輸工具之一，原告
      身為駕駛員，其注意能力應高於一般常人，以保乘客之生
      命財產安全，以前述原告於受傷後1年之94年9月7日仍有
      反覆頭痛症狀，再參諸勞工保險殘廢給付標準表神經障害
      最低給付標準（下稱勞保殘廢給付表）為60日（本院卷第
      152頁），其主張因腦震盪後遺症有2個月不能工作，應認
      為實在。另原告主張其每月收入為39,350元，並提出臺北
      市汽車駕駛員職業工會函為證（本院附民卷第7頁）。然
      查該函所載：「月營業額為39,350元」，未扣除成本，扣
      除成本後之月平均淨收入為23,740元，有90年臺灣地區計
      程車營運狀況調查表在卷可憑（本院卷第25、26頁），是
      原告請求喪失勞動能力損失之計算基準應為23,740元。
    3.以上，原告得請求之喪失勞動能力損失為47,480元（
      23,740×2＝47,480）。
  (三)減少勞動能力損失1,266,527元部分：
    1.原告主張其受傷後，因腦震盪後遺症，無法開車，勞動能
      力減少1/2云云。然依前述原告請求不能工作喪失勞動能
      力損失為2個月即60日，其殘廢等級為13，有勞保殘廢給
      付表可參；另參諸原告上開頭痛、腦震盪後遺症、診斷證
      明書所載「頭部兩處挫傷併腫大‧‧‧左眼眶部上下各一
      處挫傷併腫大」等傷勢，核屬勞保殘廢給付表所稱「頭痛
      」障害，該表附註欄載：「四、『頭痛』障害等級之審定
      ：頭痛之發現機序甚多，因頭外傷或各種中毒等之後，遺
      存主要的頭痛如次：(一)於挫傷、創傷部分之疼痛‧‧‧審
      定標準依左列規定：‧‧‧(二)通常勞動無礙，但有時發作
      即有礙勞動者：適用第13級」，顯見原告殘廢等級為13
      ，其減少勞動能力比率為23.07％（本院卷第152-154頁）
      。
    2.原告主張其距65歲，尚可工作6年，請求6年減少勞動能力
      損失云云。然依勞動基準法第54條規定，勞工退休為年滿
      60歲。原告為35年1月1日生（本院附民卷第5頁、本院卷
      第45頁），於95年1月1日年滿60歲，原告僅得請求至94年
      12月31日之減少勞動能力損失。另本件事故發生於93年9
      月2日，原告已請求2個月喪失勞動能力損失，則原告得請
      求減少勞動能力損失之期間為93年11月2日至94年12月31
      日（計14個月少1日）。又原告請求基準應以其月平均淨
      收入23,740元，有如前述，則其月減少勞動能力損失為
      5,477元〔23,740×23.07/100＝5,477，元以下四捨五入
      （以下同）〕。
    3.以上，原告得請求之減少勞力能力損失為76,495元（
      5,477×14－5477×1/30＝76,495）。又本院言詞辯論期
      日為95年3月28日，原告請求之終期為94年12月31日，上
      開數額自無庸扣除中間利息。
  (四)醫療費8,955元部分：
    1.原告主張其因上開傷勢支出醫療費8,955元，提出醫療費
      用明細收據10紙為證（本院卷第133-137頁），被告就此
      未見爭執。
    2.前開收據10紙自費（即實收金額）部分計3,640元，原告
      自得請求被告賠償；另申報金額部分計5,315元，係向中
      央健康保險局所申報者，該等醫療費用非屬全民健康保險
      法第81條之職業災害事故所發生之醫療費用，亦非第82條
      第1項第1、2、3款之汽車交通事故、公共安全事故、其他
      重大之交通事故、公害或食品中毒事件所生之醫療費用，
      保險人即中央健康保險局無代位行使損害賠償請求權餘地
      。再依最高法院68年台上字第42號判例意旨「按保險制度
      ，旨在保護被保險人，非為減輕損害事故加害人之責任。
      保險給付請求權之發生，係以定有支付保險費之保險契約
      為基礎，與因侵權行為所生之損害賠償請求權，並非出於
      同一原因。後者之損害賠償請求權，殊不因受領前者之保
      險給付而喪失，兩者除有保險法第五十三條關於代位行使
      之關係外，並不生損益相抵問題」，原告仍得向被告請求
      該部分之賠償。
    3.以上，原告得請求之醫療費用為8,955元。
  (五)精神慰撫金10萬元部分：
    查原告受傷多處，肉體、精神確受極大痛若，本院斟酌實際
    情況，及兩造之身分、地位、經濟能力等（原告35年次，國
    小6年級肄業，職業為計程車司機，已婚，配偶無工作，有3
    名子女，分別為30歲、28歲、27歲，老二現就讀大學，老三
    是計程車司機，現租屋而住，除系爭計程車為自己所有外，
    無其餘財產、存款；被告56年次，高中畢業，任客運司機，
    月薪約4萬元，已婚，配偶無工作，一子未足週歲，上有父
    母均無謀生能力，悉賴被告扶養，名下有房屋一戶供居住）
    ，認為原告請求10萬元，核屬過高，應予核減至5萬元，原
    告逾此範圍之請求，不應准許。
  (六)以上，原告得請求之金額為190,348元（7,418+ 47,480+
    76,495+ 8,955+50,000＝190,348）。
四被告另辯稱原告就上開事故至少應負90％以上之責任，有民法
  第217條之適用云云。然按「雙方互毆乃雙方互為侵權行為，
  與雙方行為為損害之共同原因者有別，無民法第二百十七條過
  失相抵原則之適用」，已據最高法院68年台上字第967號著為
  判例，本件係兩造互毆互為侵權行為，及被告故意毀損原告之
  車輛，依上開說明，無民法第217條過失相抵原則之適用，被
  告上開辯解自無足採。
五從而，原告基於侵權行為之損害賠償請求權，請求被告給付原
  告190,348元，及自起訴狀繕本送達翌日即94年10月14日〔起
  訴狀繕本於94年10月3日寄存送達（附民卷第8頁），94年10
  月13日生效〕起至清償日止，按年息5％計算利息，於法有據
  ，應予准許。逾此部分所為之請求，為無理由，應予駁回。
六本件因事證已臻明確，兩造其餘攻擊、防禦方法及所為之立證
  ，與判決之結果不生若何影響，無庸再逐一予以論究，合併敘
  明。
據上論結，本件原告之訴，為一部有理由，一部無理由，依民事
訴訟法第79條，判決如主文。
中    華    民    國    95    年    4     月    11    日
                  民事第十六庭審判長法  官  沈方維
                                    法  官  王淇梓
                                    法  官  湯美玉
正本係照原本作成。
不得上訴。
中    華    民    國    95    年    4     月    12    日
                                    書記官  賴淑真


司法院資訊處製作；財團法人民間司法改革基金會備份。
